---
title: "Actividad antimicrobiana de extracto hidroalcohólico de hojas de *I. guayusa*"
date: "2023-09-01"
output:
  github_document:
    toc: true
    toc_depth: 3
---

```{r setup, include=FALSE}

knitr::opts_chunk$set(echo = TRUE)
usethis::git_vaccinate()

```

# Objetivo general

El presente trabajo tiene el objetivo de evaluar la actividad antimicrobiana de extractos hidroalcohólicos de hojas de *I. guayusa* a dos edades de la planta (especímenes de 4-6 años y 8-10 años) y dos exposiciones de luz solar por cada edad (entorno de 65-190 lux y 200-425 lux).

# Procesamiento de datos

Los datos fueron obtenidos con el software [ImageJ](https://imagej.nih.gov/ij/index.html) 1.53k v (Wayne Rasband, National Institutes of Health, Maryland, USA) y ordenados en Excel versión 2108.

## Cargado de datos

Las librerías R usadas se enlistan a continuación:

```{r bibliotecas, echo=TRUE, message=FALSE, warning=FALSE, error=FALSE, results='hide'}

# Cargado de la biblioteca ggplot2
library(ggplot2)

# Instalación y cargado de la biblioteca agricolae
#install.packages("agricolae", repos = "https://cran.r-project.org")
library(agricolae)

# Instalación y cargado de la biblioteca ggbreak
#remotes::install_github("YuLab-SMU/ggbreak")
library(ggbreak)

```

Establecimiento del directorio de trabajo.

```{r directorio}

ppath <- "C:/Users/F4ss0/Documents/Ikiam21062022/Proyecto Guayusa/Antimicrobial_I_guayusa/"

```

Se cargó los datos almcenados en formato Excel para convertilos en objetos R (DataFrame). Para ello se usó una variable por cada microorganismo.

```{r data}

# Para B. subtilis
B_subtilis <- data.frame(readxl::read_excel("Data/Antimicrobial_H2O_Chakra_B.xlsx", 3))

# Para S. aureus
S_aureus <- data.frame(readxl::read_excel("Data/Antimicrobial_H2O_Chakra_B.xlsx", 4))

# Para K. pneumoniae
K_pneumoniae <- data.frame(readxl::read_excel("Data/Antimicrobial_H2O_Chakra_B.xlsx", 5))

```

## Boxplot

A continuación se extraen los diferentes factores para ANOVA multifactorial por cada microorganismo.

```{r factores}

# Para B. subtilis
dmso_bs <- B_subtilis[c(1:3),1]
gtm_bs  <- B_subtilis[c(1:3),2]
neg0_bs <- B_subtilis[c(1:3),3]
pos0_bs <- B_subtilis[c(1:3),4]
neg2_bs <- B_subtilis[c(1:3),5]
pos2_bs <- B_subtilis[c(1:3),6]

# Para S. aureus
dmso_sa <- S_aureus[c(1:3),1]
amp_sa  <- S_aureus[c(1:3),2]
neg0_sa <- S_aureus[c(1:3),3]
pos0_sa <- S_aureus[c(1:3),4]
neg2_sa <- S_aureus[c(1:3),5]
pos2_sa <- S_aureus[c(1:3),6]

# Para K. pneumoniae
dmso_kp <- K_pneumoniae[c(1:3),1]
gtm_kp  <- K_pneumoniae[c(1:3),2]
neg0_kp <- K_pneumoniae[c(1:3),3]
pos0_kp <- K_pneumoniae[c(1:3),4]
neg2_kp <- K_pneumoniae[c(1:3),5]
pos2_kp <- K_pneumoniae[c(1:3),6]

```

Determinación del número de réplicas (mínimo 3 réplicas).

```{r muestreo}

n_sample  <- length(neg0_bs)

```

Extracción de datos para los boxplot.

```{r muestras}

# Para B. subtilis
halo_bs <- c(dmso_bs,
             gtm_bs,
             neg0_bs,
             pos0_bs,
             neg2_bs,
             pos2_bs)
extract_bs <- c(rep("DMSO",n_sample),
                rep("Gentamicina",n_sample),
                rep("4-6 años en sombra",n_sample),
                rep("4-6 años en luz",n_sample),
                rep("8-10 años en sombra",n_sample),
                rep("8-10 años en luz",n_sample))
datos_bs <- data.frame(extract_bs,halo_bs)

# Para S. aureus
halo_sa <- c(dmso_sa,
             amp_sa,
             neg0_sa,
             pos0_sa,
             neg2_sa,
             pos2_sa)
extract_sa <- c(rep("DMSO",n_sample),
                rep("Ampicilina",n_sample),
                rep("4-6 años en sombra",n_sample),
                rep("4-6 años en luz",n_sample),
                rep("8-10 años en sombra",n_sample),
                rep("8-10 años en luz",n_sample))
datos_sa <- data.frame(extract_sa,halo_sa)

# Para K. pneumoniae
halo_kp <- c(dmso_kp,
             gtm_kp,
             neg0_kp,
             pos0_kp,
             neg2_kp,
             pos2_kp)
extract_kp <- c(rep("DMSO",n_sample),
                rep("Gentamicina",n_sample),
                rep("4-6 años en sombra",n_sample),
                rep("4-6 años en luz",n_sample),
                rep("8-10 años en sombra",n_sample),
                rep("8-10 años en luz",n_sample))
datos_kp <- data.frame(extract_kp,halo_kp)

```

Graficación de boxplot.


```{r cajas}

# Para B. subtilis
bx_bs <- ggplot(datos_bs,aes(x=extract_bs,y=halo_bs,fill=extract_bs)) +
  geom_boxplot() +
  scale_y_break(c(8.25, 21.5), scales = 0.5) +
  ggtitle("B. subtilis") +
  guides(x=guide_axis(title = NULL), y=guide_axis(title = NULL), fill=guide_legend(title="Muestras")) +
  xlab(NULL) + ylab(guide_axis(title = "Halos (mm)")) +
  theme(plot.title = element_text(face="italic"), axis.text.x=element_text(angle=45, hjust=1))

# Para S. aureus
bx_sa <- ggplot(datos_sa,aes(x=extract_sa,y=halo_sa,fill=extract_sa)) +
  geom_boxplot() +
  scale_y_break(c(6.5, 22.95), scales = 0.5) +
  ggtitle("S. aureus") +
  guides(x=guide_axis(title = NULL), y=guide_axis(title = NULL), fill=guide_legend(title="Muestras")) +
  xlab(NULL) + ylab(guide_axis(title = "Halos (mm)")) +
  theme(plot.title = element_text(face="italic"), axis.text.x=element_text(angle=45, hjust=1))

# Para K. pneumoniae
bx_kp <- ggplot(datos_kp,aes(x=extract_kp,y=halo_kp,fill=extract_kp)) +
  geom_boxplot() +
  scale_y_break(c(7.75, 15), scales = 0.5) +
  ggtitle("K. pneumoniae") +
  guides(x=guide_axis(title = NULL), y=guide_axis(title = NULL), fill=guide_legend(title="Muestras")) +
  xlab(NULL) + ylab(guide_axis(title = "Halos (mm)")) +
  theme(plot.title = element_text(face="italic"), axis.text.x=element_text(angle=45, hjust=1))

bx_bs
bx_sa
bx_kp

```

## Homogeneidad de varianza

Verificación de la homogeneidad de las variancias par ANOVA.

```{r bartlett1}

# Prueba para homogenidad de varianzas para B. subtilis
bartlett.test(halo_bs~extract_bs,data = datos_bs)

```

Como el p-value es 0.0774, y éste es un valor superior de 0.05, aceptamos la hipótesis nula (H0). Esto nos indica que las muestras presentan varianzas semejantes.

```{r bartlett2}

# Prueba para homogenidad de varianzas para S. aureus
bartlett.test(halo_sa~extract_sa,data = datos_sa)

```

Como el p-value es 0.3023, y éste es un valor superior de 0.05, aceptamos la hipótesis nula (H0). Esto nos indica que las muestras presentan varianzas semejantes.

```{r bartlett3}

# Prueba para homogenidad de varianzas para K. pneumoniae
bartlett.test(halo_kp~extract_kp,data = datos_kp)
```

Como el p-value es 0.1064, y éste es un valor superior de 0.05, aceptamos la hipótesis nula (H0). Esto nos indica que las muestras presentan varianzas semejantes.

## ANOVA

Modelo de regresión para ANOVA para aquellos microorganismos que mostraron homocedasticidad de varianza.

```{r logit}

# Regresión Logit para B. subtilis (No aplica)
mylogit_bs <- glm(halo_bs~extract_bs,data = datos_bs)

# Regresión Logit para S. aureus
mylogit_sa <- glm(halo_sa~extract_sa,data = datos_sa)

# Regresión Logit para K. pneumoniae
mylogit_kp <- glm(halo_kp~extract_kp,data = datos_kp)

```

Se procede a realizar el test de ANOVA.

```{r anova}

# Regresión Logit para B. subtilis (No aplica)
anova(mylogit_bs,test="LRT")

# Regresión Logit para S. aureus
anova(mylogit_sa,test="LRT")

# Regresión Logit para K. pneumoniae
anova(mylogit_kp,test="LRT")

```

## Prueba de tukey

```{r tukey}

# Para B. subtilis (No aplica)
modelo_bs <- aov(halo_bs~extract_bs,data = datos_bs)
tukey_bs <- HSD.test(modelo_bs,"extract_bs", group=TRUE,console=TRUE)
plot(tukey_bs,
     cex.names=0.55,
     ylab = "Diferencia de medias",
     main="B. subtilis",
     font.main=3)

# Para S. aureus
modelo_sa <- aov(halo_sa~extract_sa,data = datos_sa)
tukey_sa <- HSD.test(modelo_sa,"extract_sa", group=TRUE,console=TRUE)
plot(tukey_sa,
     cex.names=0.55,
     ylab = "Diferencia de medias",
     main="S. aureus",
     font.main=3)

# Para K. pneumoniae
modelo_kp <- aov(halo_kp~extract_kp,data = datos_kp)
tukey_kp <- HSD.test(modelo_kp,"extract_kp", group=TRUE,console=TRUE)
plot(tukey_kp,
     cex.names=0.5,
     ylab = "Diferencia de medias",
     main="K. pneumoniae",
     font.main=3)

```



