---
title: "Análisis estadístico de los datos obtenidos en la caracterización de los metabolitos en extracto acuoso de las hojas de *Ilex guayusa*"
author: "Jefferson Pastuña"
date: "2023-09-15"
output:
  github_document:
    toc: true
    toc_depth: 3
---

```{r setup, include=FALSE}

knitr::opts_chunk$set(echo = TRUE)
usethis::git_vaccinate()

```

## Introducci[on

El objetivo de este Script R fue el an[alisis estad[istico de extracto acuoso de *Ilex guayusa*. En cada paso se detalla una descripci[on del c[odigo usado.

El flujo de trabajo usado fue tomado de ["notame": Workflow for Non-Targeted LC–MS Metabolic Profiling](https://doi.org/10.3390/metabo10040135). El cual ofece una gran variedad de herrmientas para el pretratamiento de datos antes del an[alisis estad[istico.

## Antes de empezar

El paquete "notame" acepta lista de picos cromatogr[aficos provenientes de softwares como MZMine, MSDial, entre otros. En este caso la lista de picos cromatogr[aficos fue obtenido mediante MZmine. El archivo (*.csv) fue acodicionado para el paquete "notame".

## Fkujo de tranajo Notame

El primer paso fue la intalaci[on del paquete notame y sus paquetes dependientes.

```{r echo=TRUE, message=FALSE}

# Notame package installation
#if (!requireNamespace("devtools", quietly = TRUE)) {
#  install.packages("devtools")
#}
#devtools::install_github("antonvsdata/notame")

# Notame library call
library(notame)

# Dependency packages installation
install_dependencies

```

Luego, se cre[o una ruta general de trabajo y se abri[o un archivo (*.txt) para registrar el historial de los funciones "notame".

```{r echo=TRUE, message=TRUE, warning=FALSE, error=FALSE}

# Main path
ppath <- "F:/Jefferson-Pastuna/Tesis_Guayusa/GCMS_data_to_pay/Antimicrobial_I_guayusa/"
# Log system
init_log(log_file = paste0(ppath, "Result/GCMS/GCMS_log.txt"))

```

Lo siguiente fue cargar la lista de picos modificado de MZmine.

```{r echo=TRUE, message=FALSE, warning=FALSE, error=FALSE}

data <- read_from_excel(file = "Data/MZmine_GCMS_Guayusa_to_R.xlsx", sheet = 1, 
                        corner_row = 5, corner_column = "G", 
                        split_by = c("Column", "Ion Mode"))

```

Una vez le[idos los datos, el siguiente paso es agrupar la informaci[on.

```{r echo=TRUE, message=FALSE, warning=FALSE, error=FALSE}

modes <- construct_metabosets(exprs = data$exprs, 
                              pheno_data = data$pheno_data, 
                              feature_data = data$feature_data,
                              group_col = "Group")

```

Podemos realizar unos estad[isticos antes de proceder con el pretratamiento "notame".

```{r echo=TRUE, message=FALSE, warning=FALSE, error=FALSE}

# Data extraction
mode_test <- modes$Rxt5_EI
# Boxplot of raw data
raw_bp <- plot_sample_boxplots(mode_test,
                               order_by = "Test",
                               fill_by = "Test")
# PCA of raw data
raw_pca <- plot_pca(mode_test,
                       center = TRUE,
                       shape = "Test",
                       color = "Test")
# Package to plots visualization in a same windows
#if (!requireNamespace("devtools", quietly = TRUE)) {
#  install.packages("devtools")
#}
#devtools::install_github("thomasp85/patchwork")
library(patchwork)
# Plot
raw_pca + raw_bp

```

## Preprocessing

El primer paso del preprocesamiento es reemplazar valor de como cero por NA.

```{r echo=TRUE, message=FALSE, warning=FALSE, error=FALSE}

# Data extraction
mode <- modes$Rxt5_EI
# Change 0 value to NA
mode <- mark_nas(mode, value = 0)

```

Luego, las características con una tasa de detección baja primero se marcan y luego se pueden eliminar. El paquete "notame" emplea dos criterios para seleccionar estas características. Primero, es la presencia de picos cromatogr[aficos en un porcentaje en el control de calidad y luego la presencia de picos cromatogr[aficos en un porcentaje dentro de un grupo/clase de la muestra.

```{r echo=TRUE, message=FALSE, warning=FALSE, error=FALSE}

# Low detection rate
mode <- flag_detection(mode, qc_limit = 0.70, group_limit = 0.70)

```

```{r echo=TRUE, message=FALSE, warning=FALSE, error=FALSE, results='hide'}

# Some statistics after low detection algorithm
visualizations(mode, prefix = paste0(ppath, "Figure/GCMS/", "Low_Detection"))

```

Con estos valores, los picos cromatogr[aficos que no se detectaron en el 70 % de las inyecciones del control de calidad y el 70 % de los grupos de muestra se marcarán como una tasa de detección baja.

El siguiente paso para el preprocesamiento corresponde a la corrección de Drift. La corrección de Drift se puede aplicar mediante una regresión spline cúbica suavizada.

```{r echo=TRUE, message=FALSE, warning=FALSE, error=FALSE}

# Drift correction
corrected <- correct_drift(mode)
#corrected <- correct_drift(corrected)   # Second correction to improve drift correction
#corrected <- correct_drift(corrected)   # Third correction to improve drift correction
# Flag low quality features
corrected <- flag_quality(corrected, condition = "RSD_r < 0.3 & D_ratio_r < 0.6")

```

Then we can visualize the data after drift correction.

```{r echo=TRUE, message=FALSE, warning=FALSE, error=FALSE}

# Boxplot
corr_bp <- plot_sample_boxplots(corrected,
                                      order_by = "Test",
                                      fill_by = "Test")
# PCA
corr_pca <- plot_pca(corrected,
                        center = TRUE,
                        shape = "Test",
                        color = "Test") 
# Plot
corr_pca + corr_bp

```

Contaminant peaks based on the Process Blank will be removed.

```{r echo=TRUE, message=FALSE, warning=FALSE, error=FALSE}

# Removal of contaminants
corrected_no_blank <- flag_contaminants(corrected,
                                        blank_col = "Group",
                                        blank_label = "Blank",
                                        flag_thresh = 0.30,
                                        flag_label = "Contaminant")
# Removal blank group from dataset
corrected_no_blank <- corrected_no_blank[, corrected_no_blank$Group != "Blank"]

```

```{r echo=TRUE, message=FALSE, warning=FALSE, error=FALSE, results='hide'}

# Some statistics after low detection algorithm
visualizations(corrected_no_blank, prefix = paste0(ppath, "Figure/GCMS/", "No_Blank"))

```

The next step removes the QC from the analysis, since they will not be needed in subsequent treatments.

```{r echo=TRUE, message=FALSE, warning=FALSE, error=FALSE}

corrected_no_qc <- drop_qcs(corrected_no_blank)

```

We can visualize data without QC.

```{r echo=TRUE, message=FALSE, warning=FALSE, error=FALSE}

# Boxplot
no_qc_bp <- plot_sample_boxplots(corrected_no_qc,
                                 order_by = "Group",
                                 fill_by = "Group")
# PCA
no_qc_pca <- plot_pca(corrected_no_qc,
                      center = TRUE,
                      shape = "Group",
                      color = "Group")
# Plot
no_qc_pca + no_qc_bp

```

The next step is feature clustering. This step helps us reduce the number of features of the same molecule that were split due to 70 eV EI ionization behavior.

```{r echo=TRUE, message=FALSE, warning=FALSE, error=FALSE, results='hide'}

clustered <- cluster_features(corrected_no_qc,
                              rt_window = 1/600,
                              all_features = TRUE,
                              corr_thresh = 0.95,
                              d_thresh = 0.8,
                              plotting = TRUE,
                              prefix = paste0(ppath, "Cluster/GCMS/GCMS_Cluster"))
compressed <- compress_clusters(clustered)

```

We can inspect PCA plot after clustering algorithm.

```{r echo=TRUE, message=FALSE, warning=FALSE, error=FALSE}

# Boxplot
compr_bp <- plot_sample_boxplots(compressed,
                                 order_by = "Group",
                                 fill_by = "Group")
# PCA
compr_pca <- plot_pca(compressed,
                      center = TRUE,
                      shape = "Group",
                      color = "Group")
# Plot
compr_pca + compr_bp

```

The next step imputes the data.

```{r echo=TRUE, message=FALSE, warning=FALSE, error=FALSE}

# To clean data
set.seed(21)
imputed <- impute_rf(compressed)
# To all data
imputed <- impute_rf(imputed, all_features = TRUE)

```

We can inspect PCA plot after imputation.

```{r echo=TRUE, message=FALSE, warning=FALSE, error=FALSE}

# Boxplot
imp_bp <- plot_sample_boxplots(imputed,
                               order_by = "Group",
                               fill_by = "Group")
# PCA
imp_pca <- plot_pca(imputed,
                    center = TRUE,
                    shape = "Group",
                    color = "Group")
# Plot
imp_pca + imp_bp

```

Finally the data is ready to be exported and proceed with the statistical analysis.

```{r echo=TRUE, message=FALSE, warning=FALSE, error=FALSE}

save(imputed, file = paste0(ppath, "Result/GCMS/Notame_GCMS_output.RData"))

```

# PCA plots

Droping flagged features

```{r echo=TRUE, message=FALSE, warning=FALSE, error=FALSE, results='hide'}

# Extract clean data
no_flag <- drop_flagged(imputed)
# Extracting feature height table
peak_height <- exprs(no_flag)
# Extracting Phenotipic data
pheno_data <- no_flag@phenoData@data

```

Preparing data and transposing feature table.

```{r echo=TRUE, message=FALSE, warning=FALSE, error=FALSE, results='hide'}

# Transposing feature height table
transp_table  <- t(peak_height)
# Changing NA to 0 
transp_table[is.na(transp_table)]=0
# Centering and Scaling features
ei_pca <- prcomp(transp_table, center = TRUE, scale. = TRUE)

```

Plotting PCA results.

```{r echo=TRUE, message=FALSE, warning=FALSE, error=FALSE, results='hide'}

# Library to left_join use
library(dplyr)
# PCA scores
scores <- ei_pca$x %>%                   # Get PC coordinates
  data.frame %>%                         # Convert to data frames
  mutate(Sample_ID = rownames(.)) %>%    # Create a new column with the sample names
  left_join(pheno_data )                 # Adding metadata
# PCA plot
ggplot(scores,
       aes(PC1, PC2, shape = Species, color = Species)) +
  geom_point(size = 3) +
  guides(x=guide_axis(title = "PC1 (45.52 %)"),
         y=guide_axis(title = "PC2 (23.63 %)")) +
  theme_classic()
# Save plot
ggsave('Result/GCMS/GCMS_PCA.png', width = 5, height = 4, device='png', dpi="print")

```

Plotting loading results.

```{r echo=TRUE, message=FALSE, warning=FALSE, error=FALSE, results='hide'}

loadings <- ei_pca$rotation %>%           # Extract loadings
  data.frame(Feature_ID = rownames(.))  # New column with feat name

```

Creating an artificial table with Feature name and Compound column.

```{r echo=TRUE, message=FALSE, warning=FALSE, error=FALSE, results='hide'}

# Load a metabolite name table
metab_name <- readxl::read_excel("Data/GCMS_Metabolites.xlsx", 5)
# Creating a new small table of the annotated compounds
ei_compouds <- left_join(metab_name, loadings)
# Plotting results
ggplot(loadings, aes(PC1, PC2)) + 
  geom_point(alpha = 0.2) +
  theme_classic() + 
  geom_point(data = ei_compouds, size = 1) +
  ggrepel::geom_label_repel(data = ei_compouds,
                            aes(label = Metabolite_name),
                            box.padding = 0.8,
                            label.padding = 0.3,
                            label.r = 0.3,
                            cex = 3) +
  guides(x=guide_axis(title = "PC1 (45.52 %)"),
         y=guide_axis(title = "PC2 (23.63 %)")) +
  ggsci::scale_color_aaas()
# Save plot
ggsave('Result/GCMS/GCMS_Loadings.png', width = 5, height = 4, device='png', dpi="print")

```

# Heat map plot

ComplexHeatmap package and dependency installation.

```{r echo=TRUE, message=FALSE, warning=FALSE, error=FALSE, results='hide'}

# ComplexHeatmap package installation
#if (!requireNamespace("BiocManager", quietly=TRUE))
#    install.packages("BiocManager")
#BiocManager::install("ComplexHeatmap")
library(ComplexHeatmap)

# ColorRamp2 package installation
#if (!requireNamespace("devtools", quietly = TRUE)) {
#  install.packages("devtools")
#}
#devtools::install_github("jokergoo/colorRamp2")
library(colorRamp2)

# Cowplot package installation
#install.packages("cowplot")
library(cowplot)

```

Extracting and loaded of identified metabolites abundance.

```{r echo=TRUE, message=FALSE, warning=FALSE, error=FALSE}

# Metabolite name table without internal standard
metab_name_hm <- readxl::read_excel("Data/GCMS_Metabolites.xlsx", 6)
# Add identified metabolite to "notame" output
add_met <- join_fData(no_flag, metab_name_hm)
# Extracting identified metabolite data
raw_hm <- add_met[!is.na(add_met@featureData@data$Metabolite_name),]
# Extracting feature height table
hm_height <- exprs(raw_hm)
# Extracting sample information
hm_pdata <- raw_hm@phenoData@data
# Extracting feature information
hm_fdata <- raw_hm@featureData@data

```

Scaling, row and top heatmap anotation.

```{r echo=TRUE, message=FALSE, warning=FALSE, error=FALSE}

set.seed(1540)
# Logarithmic scale
hm_scl <- log10(hm_height)
rownames(hm_scl) <- hm_fdata$Metabolite_name
colnames(hm_scl) <- hm_pdata$Group
# Metabolite class color
cols_metclass <- c("Benzenoids" = "#800000FF",
                   "Organoheterocyclic compounds" = "#8A9045FF",
                   "Organohalogen compounds" = "#FFA319FF",
                   "Internal Standard" = "#767676FF")
# Add row anotation to HeatMap
hm_row_ann <- rowAnnotation(`Class` = hm_fdata$Superclass,
                            col = list(`Class` = cols_metclass),
                            show_annotation_name = T,
                            show_legend=F)
# Species color
cols_species <- c("A. rigidum" = "#e6550d",
                 "C. guianensis" = "#91cf60",
                 "M. laevis" = "#33d2ff",
                 "P. sagotianum" = "#d957f8")
# Add top anotation to HeatMap
top_info_ann <- HeatmapAnnotation(`Species` = hm_pdata$Species,
                                  col = list(`Species` = cols_species),
                                  show_annotation_name = T,
                                  show_legend=F, 
                                  border = TRUE)
# Color scale
mycol <- colorRamp2(c(1.5, 2.75, 4),
                    c("blue", "white", "red"))
# Heatmap matrix plotting
hm_plot <- Heatmap(hm_scl,
        col = mycol,
        border_gp = grid::gpar(col = "black", lty = 0.05),
        rect_gp = grid::gpar(col = "black", lwd = 0.75),
        clustering_distance_columns = "euclidean",
        clustering_method_columns = "complete",
        top_annotation = top_info_ann,
        right_annotation = hm_row_ann,
        show_heatmap_legend = F,
        row_km = 3, column_km = 2)
hm_plot

```

Adding legends to heatmap.

```{r echo=TRUE, message=FALSE, warning=FALSE, error=FALSE}

# Color scale legend
lgd1 <- Legend(col_fun = mycol,
               title = "log10 abundance",
               at = seq(4),
               direction = "horizontal" )
# Plants species legend
lgd2 <- Legend(labels = gt_render(c("*A. rigidum*",
                                    "*C. guianensis*",
                                    "*M. laevis*",
                                    "*P. sagotianum*")),
               legend_gp = gpar(fill = cols_species),
               title = "Plants species", ncol = 1)
# Metabolite class Legend
lgd3 <- Legend(labels = c(unique(hm_fdata$Superclass)) ,
               legend_gp = gpar(fill = cols_metclass), 
               title = "Metabolite Class", ncol = 1)

```

ComplexHeatmap plot

```{r echo=TRUE, message=FALSE, warning=FALSE, error=FALSE}

set.seed(1540)
# Converting to ggplot
gg_heatmap <- grid.grabExpr(draw(hm_plot))
gg_heatmap <- ggpubr::as_ggplot(gg_heatmap)
# Legends
all_legends <- packLegend(lgd1, lgd2, lgd3, direction = "horizontal")
gg_legend <- grid.grabExpr(draw(all_legends))
gg_legend_fn <- ggpubr::as_ggplot(gg_legend)
# Heatmap plot
gcms_hm <- plot_grid(gg_legend_fn,
          gg_heatmap, ncol = 1,
          rel_heights = c(0.195, 0.88))
gcms_hm
# Save heatmap plot
ggsave(filename = "Result/GCMS/GCMS_Heatmap.jpeg", plot = gcms_hm,
      width = 5, height = 3, units = "in", dpi = 300, scale = 1.7)

```

Finish a record.

```{r}

finish_log()

```



