---
title: "Análisis estadístico de los datos obtenidos en la caracterización de los metabolitos en extracto acuoso de las hojas de *Ilex guayusa*"
author: "Jefferson Pastuña"
date: "2023-09-15"
output:
  github_document:
    toc: true
    toc_depth: 3
---

```{r setup, include=FALSE}

knitr::opts_chunk$set(echo = TRUE)
usethis::git_vaccinate()

```

## Introducción

El objetivo de este Script R fue registrar el análisis estadístico de extractos acuosos de *Ilex guayusa*. En cada paso se detalla una descripción de lo que hacen los código usados.

El flujo de trabajo usado fue tomado de ["notame": Workflow for Non-Targeted LC–MS Metabolic Profiling](https://doi.org/10.3390/metabo10040135). El cual ofece una gran variedad de herrmientas para el pretratamiento de datos previo el análisis estadístico.

## Antes de empezar

El paquete "notame" acepta lista de picos cromatográficos provenientes de softwares como MZMine, MSDial, entre otros. En este caso la lista de picos cromatográficos fue obtenido mediante MZmine. El archivo (*.csv) fue acondicionado para que pueda ser leído por el paquete "notame".

## Flujo de trabajo Notame

El primer paso fue la instalación del paquete “notame” y sus paquetes dependientes.

```{r echo=TRUE, message=FALSE}

# Notame package installation
#if (!requireNamespace("devtools", quietly = TRUE)) {
#  install.packages("devtools")
#}
#devtools::install_github("antonvsdata/notame")

# Notame library call
library(notame)

# Dependency packages installation
install_dependencies

```

Luego, se creó una ruta general de trabajo y un archivo (*.txt) para registrar el historial de las funciones "notame" usadas.

```{r echo=TRUE, message=TRUE, warning=FALSE, error=FALSE}

# Main path
ppath <- "C:/Users/F4ss0/Documents/Ikiam21062022/Proyecto Guayusa/Antimicrobial_I_guayusa/"
# Log system
init_log(log_file = paste0(ppath, "Result/GCMS/GCMS_log.txt"))

```

Lo siguiente fue cargar el libro Excel (*.xlsx) con la lista de picos obtenida en MZmine.

```{r echo=TRUE, message=FALSE, warning=FALSE, error=FALSE}

data <- read_from_excel(file = "Data/Guayusa_H2O_GCMS_QC_and_Samples_to_R.xlsx", sheet = 1, 
                        corner_row = 5, corner_column = "G", 
                        split_by = c("Column", "Ion Mode"))

```

Una vez leído los datos, el siguiente paso fue agrupar la información mediante la función construct_metabosets de “notame”.

```{r echo=TRUE, message=FALSE, warning=FALSE, error=FALSE}

modes <- construct_metabosets(exprs = data$exprs, 
                              pheno_data = data$pheno_data, 
                              feature_data = data$feature_data,
                              group_col = "Group")

```

Podemos visualizar los datos mediante un PCA y gráfico de cajas antes de proceder con el pretratamiento de "notame".

```{r echo=TRUE, message=FALSE, warning=FALSE, error=FALSE}

# Data extraction
mode_test <- modes$Rxt5_EI
# Boxplot of raw data
raw_bp <- plot_sample_boxplots(mode_test,
                               order_by = "Group",
                               fill_by = "Group")
# PCA of raw data
raw_pca <- plot_pca(mode_test,
                       center = TRUE,
                       shape = "Group",
                       color = "Group")
# Package to plots visualization in same windows
#if (!requireNamespace("devtools", quietly = TRUE)) {
#  install.packages("devtools")
#}
#devtools::install_github("thomasp85/patchwork")
library(patchwork)
# Plot
raw_pca + raw_bp

```

## Preprocesamiento

El primer paso del preprocesamiento fue reemplazar valores cero por NA.

```{r echo=TRUE, message=FALSE, warning=FALSE, error=FALSE}

# Data extraction
mode <- modes$Rxt5_EI
# Change 0 value to NA
mode <- mark_nas(mode, value = 0)

```

Luego, los picos cromatográficos con una tasa de detección baja serán marcadas y luego se puede decidir en eliminarlos. El paquete "notame" emplea dos criterios para seleccionar estos picos cromatográficos. Primero, es la presencia de picos cromatográficos en las inyecciones del control de calidad y segundo, la presencia de picos cromatográficos en las inyecciones réplicas de los grupos/clases de las muestras.

```{r echo=TRUE, message=FALSE, warning=FALSE, error=FALSE}

# Low detection rate
mode <- flag_detection(mode, qc_limit = 0.70, group_limit = 0.80)

```

```{r echo=TRUE, message=FALSE, warning=FALSE, error=FALSE, results='hide'}

# Some statistics after low detection algorithm
visualizations(mode, prefix = paste0(ppath, "Figure/GCMS/", "Low_Detection"))

```

Con estos valores, aquellos picos cromatográficos que no se detectaron en el 70 % de las inyecciones del control de calidad y el 80 % de los grupos de muestra se marcarán con la etiqueta “low_detection”.

El siguiente paso para el preprocesamiento corresponde a la corrección del efecto Drift (pérdida de intensidad de los picos propio del espectrómetro de masas). El efecto Drift se corrigió mediante regresión cúbica.

```{r echo=TRUE, message=FALSE, warning=FALSE, error=FALSE}

# Drift correction
corrected <- correct_drift(mode)
# Flag low quality features
corrected <- flag_quality(corrected, condition = "RSD_r < 0.3 & D_ratio_r < 0.6")

```

Podemos visualizar los datos tras la corrección del efecto Drift.

```{r echo=TRUE, message=FALSE, warning=FALSE, error=FALSE}

# Boxplot
corr_bp <- plot_sample_boxplots(corrected,
                                      order_by = "Group",
                                      fill_by = "Group")
# PCA
corr_pca <- plot_pca(corrected,
                        center = TRUE,
                        shape = "Group",
                        color = "Group") 
# Plot
corr_pca + corr_bp

```

A continuación, los contaminantes de acuerdo con el blanco de procesamiento serán removidos. Una vez eliminado los picos cromatográficos contaminantes, el blanco será excluido en los análisis posteriores.

```{r echo=TRUE, message=FALSE, warning=FALSE, error=FALSE}

# Removal of contaminants
corrected_no_blank <- flag_contaminants(corrected,
                                        blank_col = "Group",
                                        blank_label = "Blank",
                                        flag_thresh = 0.30,
                                        flag_label = "Contaminant")
# Removal blank group from dataset
corrected_no_blank <- corrected_no_blank[, corrected_no_blank$Group != "Blank"]

```

```{r echo=TRUE, message=FALSE, warning=FALSE, error=FALSE, results='hide'}

# Some statistics after low detection algorithm
visualizations(corrected_no_blank, prefix = paste0(ppath, "Figure/GCMS/", "No_Blank"))

```

El siguiente paso remueve los QC, ya que, no será necesario en análisis posteriores.

```{r echo=TRUE, message=FALSE, warning=FALSE, error=FALSE}

corrected_no_qc <- drop_qcs(corrected_no_blank)

```

A continuación, se visualizan los datos sin los QC.

```{r echo=TRUE, message=FALSE, warning=FALSE, error=FALSE}

# Boxplot
no_qc_bp <- plot_sample_boxplots(corrected_no_qc,
                                 order_by = "Group",
                                 fill_by = "Group")
# PCA
no_qc_pca <- plot_pca(corrected_no_qc,
                      center = TRUE,
                      shape = "Group",
                      color = "Group")
# Plot
no_qc_pca + no_qc_bp

```

El siguiente paso crea clústeres. Este paso reduce el número de picos cromatográficos ya que, correlaciona posibles fragmentos de una misma molécula debido a la ionización EI (Impacto de Electrones) de 70 eV.

```{r echo=TRUE, message=FALSE, warning=FALSE, error=FALSE, results='hide'}

clustered <- cluster_features(corrected_no_qc,
                              rt_window = 1/360,
                              all_features = TRUE,
                              corr_thresh = 0.95,
                              d_thresh = 0.8,
                              #plotting = TRUE,
                              #prefix = paste0(ppath, "Cluster/GCMS/GCMS_Cluster")
                              )
compressed <- compress_clusters(clustered)

```

Podemos visualizar los datos tras la búsqueda de clústeres.

```{r echo=TRUE, message=FALSE, warning=FALSE, error=FALSE}

# Boxplot
compr_bp <- plot_sample_boxplots(compressed,
                                 order_by = "Group",
                                 fill_by = "Group")
# PCA
compr_pca <- plot_pca(compressed,
                      center = TRUE,
                      shape = "Group",
                      color = "Group")
# Plot
compr_pca + compr_bp

```

En el siguiente paso imputará valores faltantes en el set de datos.

```{r echo=TRUE, message=FALSE, warning=FALSE, error=FALSE}

# To clean data
set.seed(21)
imputed <- impute_rf(compressed)

```

Podemos observar los datos tras la imputación.

```{r echo=TRUE, message=FALSE, warning=FALSE, error=FALSE}

# Boxplot
imp_bp <- plot_sample_boxplots(imputed,
                               order_by = "Group",
                               fill_by = "Group")
# PCA
imp_pca <- plot_pca(imputed,
                    center = TRUE,
                    shape = "Group",
                    color = "Group")
# Plot
imp_pca + imp_bp

```

Finalmente, los datos están listos para ser explotados y usados en análisis posteriores.

```{r echo=TRUE, message=FALSE, warning=FALSE, error=FALSE}

save(imputed, file = paste0(ppath, "Result/GCMS/Notame_GCMS_output.RData"))

```

# Análisis de Componentes Principales

En este paso eliminamos aquellos picos que se hayan etiquetado durante los controles de calidad mediante el paquete de R “notame”.

```{r echo=TRUE, message=FALSE, warning=FALSE, error=FALSE, results='hide'}

# Extract clean data
no_flag <- drop_flagged(imputed)
# Extracting feature height table
peak_height <- exprs(no_flag)
# Extracting Phenotipic data
pheno_data <- no_flag@phenoData@data

```

Preparación de datos.

```{r echo=TRUE, message=FALSE, warning=FALSE, error=FALSE, results='hide'}

# Transposing feature height table
transp_table  <- t(peak_height)
# Changing NA to 0 
transp_table[is.na(transp_table)]=0
# Centering and Scaling features
ei_pca <- prcomp(transp_table, center = TRUE, scale. = TRUE)

```

Gráfico del plano principal del PCA.

```{r echo=TRUE, message=FALSE, warning=FALSE, error=FALSE, results='hide'}

# Library to left_join use
library(dplyr)
# PCA scores
scores <- ei_pca$x %>%                   # Get PC coordinates
  data.frame %>%                         # Convert to data frames
  mutate(Sample_ID = rownames(.)) %>%    # Create a new column with the sample names
  left_join(pheno_data )                 # Adding metadata
# PCA plot
ggplot(scores,
       aes(PC1, PC2, shape = Grupo, color = Grupo)) +
  geom_point(size = 3) +
  guides(x=guide_axis(title = "PC1 (52.92 %)"),
         y=guide_axis(title = "PC2 (13.94 %)")) +
  #geom_text(label=pheno_data$Group, nudge_x = 1, nudge_y = 1, show.legend = FALSE)+
  theme_classic()
# Save plot
ggsave('Result/GCMS/GCMS_PCA.png', width = 6, height = 3, device='png', dpi="print")

```

Gráfico del círculo de correlaciones del PCA.

```{r echo=TRUE, message=FALSE, warning=FALSE, error=FALSE, results='hide'}

loadings <- ei_pca$rotation %>%           # Extract loadings
  data.frame(Feature_ID = rownames(.))  # New column with feat name

```

A continuación, se añade los metabolitos identificados en el círculo de correlaciones del PCA. En azul metabolitos con nivel de identificación 1 y en rojo metabolitos con nivel de identificación 2.

```{r echo=TRUE, message=FALSE, warning=FALSE, error=FALSE, results='hide'}

# Load a metabolite name table
metab_name <- readxl::read_excel("Data/GCMS_Metabolites.xlsx", 5)
# Creating a new small table of the annotated compounds
ei_compouds <- left_join(metab_name, loadings)
# Plotting results
ggplot(loadings, aes(PC1, PC2)) + 
  geom_point(alpha = 0.2) +
  theme_classic() + 
  geom_point(data = ei_compouds, size = 1) +
  ggrepel::geom_label_repel(data = ei_compouds,
                            aes(label = Metabolite_Code),
                            max.overlaps = 40,
                            box.padding = 0.5,
                            label.padding = 0.25,
                            label.r = 0.5,
                            cex = 3.5) +
  geom_point(data = ei_compouds,
             aes(shape = Nivel, color = Nivel),
             size = 3) +
  guides(x=guide_axis(title = "PC1 (52.92 %)"),
         y=guide_axis(title = "PC2 (13.94 %)")) +
  ggsci::scale_color_aaas()
# Save plot
ggsave('Result/GCMS/GCMS_Loadings.png', width = 11, height = 9, device='png', dpi= 300)

```

# Mapa de calor

Instalación del paquete ComplexHeatmap y otros paquetes dependentes.

```{r echo=TRUE, message=FALSE, warning=FALSE, error=FALSE, results='hide'}

# ComplexHeatmap package installation
#if (!requireNamespace("BiocManager", quietly=TRUE))
#    install.packages("BiocManager")
#BiocManager::install("ComplexHeatmap")
library(ComplexHeatmap)

# ColorRamp2 package installation
#if (!requireNamespace("devtools", quietly = TRUE)) {
#  install.packages("devtools")
#}
#devtools::install_github("jokergoo/colorRamp2")
library("colorRamp2")

# Cowplot package installation
#install.packages("cowplot")
library(cowplot)

```

Extracción y cargado de la abundancia de los metabolitos identificados.

```{r echo=TRUE, message=FALSE, warning=FALSE, error=FALSE}

# Metabolite name table
metab_name_hm <- readxl::read_excel("Data/GCMS_Metabolites.xlsx", 5)
# Add identified metabolite to "notame" output
add_met <- join_fData(no_flag, metab_name_hm)
# Extracting identified metabolite data
raw_hm <- add_met[!is.na(add_met@featureData@data$Metabolite_name),]
# Extracting feature height table
hm_height <- exprs(raw_hm)
# Extracting sample information
hm_pdata <- raw_hm@phenoData@data
# Extracting feature information
hm_fdata <- raw_hm@featureData@data

```

Escalado de datos y anotaciones (superior y laterales) para el gráfico del mapa de calor.

```{r echo=TRUE, message=FALSE, warning=FALSE, error=FALSE}

set.seed(810)
# Logarithmic scale
hm_scl <- log10(hm_height)
rownames(hm_scl) <- hm_fdata$Metabolite_name
colnames(hm_scl) <- hm_pdata$Grupo
# Metabolite class color
cols_metclass <- c("None" = "#767676FF",
                   "Phenolic acids" = "#800000FF",
                   "Phenylpropanoids" = "#8A9045FF",
                   "Pseudoalkaloids" = "#FFA319FF",
                   "Tryptophan alkaloids" = "#C16622FF")
# Add row anotation to HeatMap
hm_row_ann <- rowAnnotation(`Superclase` = hm_fdata$Superclass,
                            col = list(`Superclase` = cols_metclass),
                            show_annotation_name = T,
                            show_legend=F)
# Species color
cols_species <- c("4-6 años luz" = "#e6550d",
                 "4-6 años sombra" = "#91cf60",
                 "8-10 años luz" = "#33d2ff",
                 "8-10 años sombra" = "#d957f8")
# Add top anotation to HeatMap
top_info_ann <- HeatmapAnnotation(`Grupo` = hm_pdata$Grupo,
                                  col = list(`Grupo` = cols_species),
                                  show_annotation_name = T,
                                  show_legend=F, 
                                  border = TRUE)
# Color scale
mycol <- colorRamp2(c(2, 3.5, 6),
                    c("blue", "white", "red"))
# Heatmap matrix plotting
hm_plot <- Heatmap(hm_scl,
        col = mycol,
        border_gp = grid::gpar(col = "black", lty = 0.05),
        rect_gp = grid::gpar(col = "black", lwd = 0.75),
        clustering_distance_columns = "euclidean",
        clustering_method_columns = "complete",
        top_annotation = top_info_ann,
        right_annotation = hm_row_ann,
        show_heatmap_legend = F,
        row_km = 3, column_km = 2)
hm_plot

```

Agregar leyendas al mapa de calor.

```{r echo=TRUE, message=FALSE, warning=FALSE, error=FALSE}

# Color scale legend
lgd1 <- Legend(col_fun = mycol,
               title = "Abundancia log10",
               at = seq(6),
               direction = "horizontal" )
# Group legend
lgd2 <- Legend(labels = c("4-6 años luz",
                          "4-6 años sombra",
                          "8-10 años luz",
                          "8-10 años sombra"),
               legend_gp = gpar(fill = cols_species),
               title = "Grupo", ncol = 2)
# Metabolite class Legend
lgd3 <- Legend(labels = c(unique(hm_fdata$Superclass)) ,
               legend_gp = gpar(fill = cols_metclass), 
               title = "Superclase", ncol = 3)

```

Gráfico del mapa de calor.

```{r echo=TRUE, message=FALSE, warning=FALSE, error=FALSE}

set.seed(810)
# Converting to ggplot
gg_heatmap <- grid.grabExpr(draw(hm_plot))
gg_heatmap <- ggpubr::as_ggplot(gg_heatmap)
# Legends
all_legends <- packLegend(lgd1, lgd2, lgd3, direction = "horizontal")
gg_legend <- grid.grabExpr(draw(all_legends))
gg_legend_fn <- ggpubr::as_ggplot(gg_legend)
# Heatmap plot
gcms_hm <- plot_grid(gg_legend_fn,
          gg_heatmap, ncol = 1,
          rel_heights = c(0.10, 0.88))
gcms_hm
# Save heatmap plot
ggsave(filename = "Result/GCMS/GCMS_Heatmap.jpeg", plot = gcms_hm,
      width = 5.5, height = 4.7, units = "in", dpi = 300, scale = 1.7)

```

Historial de las funciones "notame" usadas.

```{r}

finish_log()

```



